最高法院民事判決　　　　　　　　　　　　　　　八十六年度台上字第三三一二號
　　上 訴 人　乙○○
　　被上訴人　甲○○
　　　　　　　丙○○
　　　　　　　林清溪
　　　　　　　林炳坤
右當事人間請求土地所有權移轉登記事件，上訴人對於中華民國八十五年五月二十七
日台灣高等法院台中分院第二審判決（八十四年度上字第二八七號），提起上訴，本
院判決如左：
    主  文
原判決廢棄，發回台灣高等法院台中分院。
    理  由
本件上訴人主張：伊於民國六十九年四月十三日與瑞陽國宅籌建小組之代表人蔡慶歷
簽訂承購國宅契約書，購買坐落台中縣豐原市○○○○段七三之一○號土地及該地上
房屋，總價金為新台幣（下同）七十七萬五千元。已辦理房屋部分所有權移轉登記，
惟迄未將土地部分所有權登記與伊。七十七年間系爭土地所有人即被上訴人林清溪、
林炳坤與瑞陽國宅籌建小組合夥人即被上訴人甲○○、丙○○及蔡慶歷在台中縣豐原
市調解委員會調解成立，林清溪、林炳坤同意將系爭土地之所有權登記予蔡慶歷、甲
○○、丙○○或彼等指定之第三人，並經台灣台中地方法院（下稱台中地院）予以核
定在案。伊係合夥瑞陽國宅籌建小組之債權人，嗣該合夥內部股份變動，現僅甲○○
、丙○○二人為合夥人，但該債務人迄今怠於行使對其債務人林清溪、林炳坤請求移
轉系爭土地所有權登記之權利等情，爰依民法第二百四十二條、第三百四十八條第一
項規定，求為命林清溪、林炳坤將系爭土地之所有權移轉登記予甲○○及丙○○公同
共有後，甲○○及丙○○再將之移轉登記予伊之判決。
被上訴人甲○○則以：丙○○僅有合夥股份十一分之一點五，而原合夥人蔡慶歷已將
其合夥股份轉讓與伊，因上訴人不肯再付買賣價款，伊始未辦理系爭土地所有權移轉
登記。且上訴人僅付款十九萬四千元，尚有六十一萬一千元（包括水電二萬五千元、
代書費五千元）未付，調解案件並非伊所申請，系爭土地所有權狀在蔡慶歷手中，伊
無從辦理移轉登記予上訴人等語，資為抗辯。
原審廢棄第一審所為上訴人勝訴判決，改判駁回其訴，無非以：原瑞陽國宅籌建小組
之合夥人因轉讓股份，現合夥人僅剩被上訴人丙○○與甲○○二人，故賴、張二人及
蔡慶歷於七十七年十月間在台中縣豐原市調解委員會調解成立，雖約明被上訴人林清
溪、林炳坤願將系爭土地移轉予蔡慶歷、丙○○、甲○○三人或其指定之第三人，但
蔡慶歷在後既已將其合夥之股份轉讓與甲○○，現合夥人僅剩甲○○、丙○○二人，
上訴人將彼二人併列為被告起訴請求，其當事人適格自無欠缺。次查上訴人與該合夥
人間買賣系爭土地之契約關係尚屬有效存在，為另案確定民事判決所確認。惟按債權
人行使代位權之要件之一，須債務人怠於行使其權利，如債務人已行使權利，債權人
即不得再為代位行使。本件上訴人之債務人甲○○、丙○○及蔡慶歷既早於七十七年
間即聲請調解行使對第三債務人即林清溪、林炳坤行使移轉系爭土地所有權登記之權
利，於調解成立後並經台中地院准予核定在案，顯見債務人甲○○、丙○○並未怠於
行使對第三債務人之權利，上訴人自不得再對第三債務人提起代位訴訟。上訴人代位
起訴請求林清溪、林炳坤將系爭土地所有權移轉予其債務人甲○○、丙○○即有未合
。而系爭土地現仍為林清溪、林炳坤二人所有，上訴人請求甲○○、丙○○將系爭土
地所有權移轉登記與伊，顯屬給付不能，亦不應准許等詞，為其判斷之基礎。
惟按債務人怠於行使其權利時，債權人因保全債權，得以自己名義行使其權利，為民
法第二百四十二條前段所明定。此項代位權行使之範圍，就同法第二百四十三條但書
規定旨趣推之，並不以保存行為為限，凡以權利之保存或實行為目的之一切審判上或
審判外之行為，債權人皆得代位行使。縱令債務人對其債務人已取得執行名義，但對
於第三債務人仍怠於行使執行名義之權利，亦同。本件原審既認定被上訴人林清溪、
林炳坤將系爭土地所有權移轉登記與被上訴人甲○○、丙○○，已經鄉鎮調解委員會
調解成立，並經法院核定，但甲○○、丙○○迄不行使調解書上之權利，將系爭土地
所有權登記為其名義，則為張、賴二人債權人之上訴人是否不得代位甲○○、丙○○
行使請求林清溪、林炳坤移轉系爭土地所有權，自值推求。且調解書上之債權人為訴
外人蔡慶歷及甲○○、丙○○三人，雖嗣後蔡慶歷將其合建房屋之合夥股份轉讓與甲
○○，但是否包括調解書上之債權﹖地政機關依其股權讓渡協議書與調解書，能否將
系爭土地所有權移轉登記與甲○○、丙○○二人﹖上訴人能否據以請求張、賴二人移
轉系爭土地所有權登記﹖再再須有待事實審法院進一步調查審認，俾利判斷。上訴論
旨，指摘原判決不當，求予廢棄，非無理由。
據上論結，本件上訴為有理由。依民事訴訟法第四百七十七條第一項、第四百七十八
條第一項，判決如主文。
中      華      民      國    八十六    年      十      月      三十    日
                              最高法院民事第五庭
                                  審判長法官  吳  啟  賓
                                        法官  洪  根  樹
                                        法官  謝  正  勝
                                        法官  劉  福  來
                                        法官  黃  熙  嫣
      右正本證明與原本無異
                                              書  記  官
中      華      民      國    八十六    年     十一     月      十三    日
